ACORDAO-COMPLETO-2537067

ACÓRDÃO 1104/2022 ATA 18/2022 - PLENÁRIO

VISTO, relatado e discutido este agravo oposto por Orlando Martello Junior contra despacho por meio do qual foi deferido, parcialmente, pedido de prorrogação de prazo para apresentação de defesa nestes autos de tomada de contas especial instaurada a fim de dar continuidade à apuração dos prejuízos decorrentes do modelo adotado pelo Ministério Público Federal (MPF) para o pagamento de diárias e passagens a procuradores no âmbito da força-tarefa da Operação Lava-Jato em Curitiba,
ACORDAM os Ministros do Tribunal de Contas da União, reunidos em Sessão do Plenário, ante as razões expostas pelo Relator, em:
9.1. com fundamento no art. 289 do Regimento Interno do TCU, conhecer e negar provimento ao presente agravo;
9.2. dar ciência desta deliberação ao agravante.

Agravo oposto contra despacho por meio do qual foi deferido, parcialmente, pedido de prorrogação de prazo para apresentação de defesa em tomada de contas especial instaurada a fim de dar continuidade à apuração dos prejuízos decorrentes do modelo adotado pelo Ministério Público Federal para o pagamento de diárias e passagens a procuradores no âmbito da força-tarefa da Operação Lava-Jato em Curitiba.

Ministério Público Federal.

3. Agravante: Orlando Martello Junior (XXX.674.148-XX)

13.1. Ministros presentes: Ana Arraes (Presidente), Benjamin Zymler, Aroldo Cedraz, Bruno Dantas (Relator), Vital do Rêgo, Jorge Oliveira e Antonio Anastasia.
13.2. Ministros-Substitutos presentes: Augusto Sherman Cavalcanti e André Luís de Carvalho.

ACORDAO-COMPLETO-2549696

Acórdão 5040/2022 - Segunda Câmara

Segunda Câmara

ACORDAO-COMPLETO-2545914

Acórdão 4117/2022 - Segunda Câmara

DELTAN MARTINAZZO DALLAGNOL

BRUNO DANTAS

Ministro Bruno Dantas.

Trata-se agravo (peça 86) oposto por Orlando Martello Junior contra despacho que deferiu, parcialmente, pedido de prorrogação de prazo para apresentação de defesa nestes autos.
Este processo consiste em tomada de contas especial instaurada por meio do Acórdão 1642/2022-TCU-Segunda Câmara a fim de dar continuidade à apuração dos prejuízos decorrentes do modelo adotado pelo Ministério Público Federal (MPF) para o pagamento de diárias e passagens a procuradores no âmbito da força-tarefa da Operação Lava-Jato em Curitiba.
Regularmente citado em 22/4/2022 para apresentar defesa (peças 39 e 52) , Orlando Martello Junior fez juntar aos autos, em 27/4/2022, pedido de prorrogação de prazo para apresentar defesa por mais 30 (trinta) dias, a contar do prazo inicialmente concedido, que era de 15 (quinze) dias (peça 56) .
O pedido foi apreciado e parcialmente deferido por meio de despacho à peça 77, restando prorrogado por 5 (cinco) dias úteis o prazo para apresentação de defesa de todos os responsáveis arrolados nos autos, contados a partir do término do prazo inicial.
Contra esse despacho, Orlando Martello Junior apresentou agravo alegando, em resumo (peça 86) :
2.1. preliminarmente, a incompetência da Segunda Câmara para julgar esta tomada de contas especial, nos termos do art. 15 do Regimento Interno do TCU;
2.2. no mérito, a exiguidade do prazo concedido para garantir o seu direito à ampla defesa.
Por fim, o agravante formulou os seguintes pedidos:
"17. Pelo exposto, o Agravante requer o reconhecimento da incompetência absoluta da Segunda Câmara para processar e julgar o presente feito, com a remessa dos autos para distribuição entre os integrantes do Plenário.
18. Requer-se também o provimento do recurso para o fim de conceder prazo adicional de 30 (trinta) dias para apresentação de defesa (inclusive restituindo esse prazo quando do julgamento do recurso, para que o Agravante possa complementar a sua defesa) , ou para desonerar o Agravante da comprovação da regularidade dos atos do MPF."
	É o Relatório.

Raphaela Themis Leite Jardim (96.356/OAB-PR), representando Orlando Martello Junior.

Não atuou.

TOMADA DE CONTAS ESPECIAL. CITAÇÕES. PEDIDOS DE PRORROGAÇÃO DE PRAZO PARA APRESENTAÇÃO DE ALEGAÇÕES DE DEFESA. DEFERIMENTO DE PRORROGAÇÃO EM CINCO DIAS ÚTEIS, CONTADOS DO TÉRMINO DO PRAZO INICIAL. AGRAVO. ALEGAÇÃO DE INCOMPETÊNCIA DA SEGUNDA CÂMARA PARA JULGAMENTO DA TOMADA DE CONTAS ESPECIAL E DE EXIGUIDADE DO PRAZO CONCEDIDO PARA DEFESA. CONHECIMENTO. NEGATIVA DE PROVIMENTO.

TOMADA DE CONTAS ESPECIAL (TCE)

Secretaria de Controle Externo da Administração do Estado (SecexAdmin).

Trata-se de tomada de contas especial instaurada por meio do Acórdão 1642/2022-TCU-Segunda Câmara a fim de dar continuidade à apuração dos prejuízos decorrentes do modelo adotado pelo Ministério Público Federal (MPF) para o pagamento de diárias e passagens a procuradores no âmbito da força-tarefa da Operação Lava-Jato em Curitiba.
Nesta oportunidade, aprecia-se agravo oposto por Orlando Martello Junior contra despacho que deferiu, parcialmente, pedido de prorrogação de prazo para apresentação de defesa.
Em resumo, o agravante alega:
2.1. preliminarmente, a incompetência da Segunda Câmara para julgar esta tomada de contas especial, nos termos do art. 15 do Regimento Interno do TCU;
2.2. no mérito, a exiguidade do prazo concedido para garantir o direito do agravante à ampla defesa.
Conheço do presente agravo, por preencher os requisitos de admissibilidade constantes no art. 289 do Regimento Interno desta Corte.
No que diz respeito à questão preliminar suscitada, não assiste razão ao agravante.
O art. 15 do Regimento Interno do TCU estabelece as competências do Plenário nos seguintes termos:
"Art. 15. Compete privativamente ao Plenário, dirigido pelo Presidente do Tribunal:
I - deliberar originariamente sobre:
 (...) 
j) realização de fiscalizações em unidades do Poder Legislativo, do Supremo Tribunal Federal, dos Tribunais Superiores, da Presidência da República, do Tribunal de Contas da União, do Conselho Nacional de Justiça, do Conselho Nacional do Ministério Público, bem como do Ministério Público da União e da Advocacia-Geral da União;
 (...) " (grifo acrescido) 
Da leitura desse dispositivo, extrai-se que compete ao Plenário decidir quanto à realização de fiscalização nas unidades lá arroladas. Ou seja: para que seja inserida no plano de fiscalização desta Corte uma fiscalização no Ministério Público da União ou em quaisquer dos órgãos listados no art. 15, inciso I, alínea "j", do Regimento Interno do TCU, a proposta deve ser submetida ao Plenário desta Casa.
O aludido dispositivo não trata, portanto, do julgamento de mérito de representação formulada perante esta Corte versando sobre atos administrativos ou contratos envolvendo os órgãos lá mencionados.
Aprofundando o exercício hermenêutico, transcrevo o art. 17 do Regimento, que trata sobre a competência das Câmaras:
"Art. 17. Compete à Primeira e à Segunda câmaras deliberar sobre:
 (...) 
IV - representação, exceto a de que trata a alínea l do inciso I do art. 15;
 (...) "
Confirmando o entendimento acima registrado, o art. 17, inciso IV, do Regimento Interno do TCU estabelece que cabe às Câmaras julgar processos de representação formulados sobre qualquer unidade jurisdicionada a esta Corte. A única exceção lá aposta diz respeito às representações formuladas por equipe de fiscalização desta Corte. Não é o caso destes autos.
Ressalto que, em diversas oportunidades, já foram julgadas pelas Câmaras representações e denúncias versando sobre atos administrativos ou contratos do Poder Legislativo, dos Tribunais Superiores, da Presidência da República, do Conselho Nacional de Justiça, do Ministério Público da União e da Advocacia-Geral da União, a exemplo dos Acórdãos 1.122/2022, 9.546/2020, 14.539/2019, 6.072/2019, 3.125/2016, 2.330/2016, 3.043/2016, 2.605/2016, 4.028/2016,  2.941/2015, 464/2014, 2.994/2014, 1.976/2014, 7.925/2014, 1.216/2014 e 5.5762/2013, da Primeira Câmara, e 1.642/2022, 9.748/2020, 9.508/2017, 2.122/2017, 6.790/2017, 744/2015, 3.472/2015, 3.680/2014, 2.205/2014, 556/2014, 417/2014 e 1.669/2013, da Segunda Câmara.
Portanto, não assiste razão ao agravante quanto à alegada incompetência da Segunda Câmara para julgamento e processamento desta tomada de contas especial.
Tampouco há motivo para anular ou ratificar as decisões anteriormente tomadas ou a devolução de prazo para a defesa.
Passando à questão de mérito, não há, na decisão por mim proferida por meio de despacho à peça 77, qualquer ilegalidade ou falha que justifique sua reforma.
O prazo inicialmente concedido para apresentação de defesa foi aquele previsto no art. 202, inciso II, do Regimento Interno do TCU. Embora o art. 183, parágrafo único, deste mesmo normativo preveja a possibilidade de se prorrogar o prazo inicialmente concedido, o relator ou o colegiado competente não está, absolutamente, vinculado a deferir eventual pedido formulado pela parte. A avaliação quanto ao cabimento do pedido formulado deve perpassar pela análise quanto à sua oportunidade e conveniência, sendo descabida a expectativa de que a demanda dos responsáveis se sobreponha à necessidade de assegurar o desenvolvimento regular e do processo. 
No caso concreto, ao analisar o pedido formulado pelo agravante e por outros procuradores citados, levei em consideração eventuais dificuldades em levantar a documentação para defesa e, por esse motivo, apesar do risco de prescrição, deferi parcialmente a prorrogação solicitada pelo prazo de 5 (cinco) dias úteis (peça 77) , na prerrogativa que me cabe de presidir a instrução do processo na qualidade de relator.
Sendo assim, deve-se conhecer o agravo e negar-lhe provimento.
	Ante o exposto, voto por que este Tribunal adote o acórdão que submeto à deliberação deste Colegiado.
TCU, Sala das Sessões, em 18 de maio de 2022.
Ministro BRUNO DANTAS 
Relator